【裁判字號】    98,簡上,61
【裁判日期】    981229
【裁判案由】    確認債權不存在
【裁判全文】
臺灣桃園地方法院民事判決              98年度簡上字第61號
上  訴  人  福灣企業股份有限公司
法定代理人  戊○○
訴訟代理人  甲○○
被上訴人    丙○○
訴訟代理人  丁○○
複代理人    乙○○
上列當事人間請求確認債權不存在事件，上訴人對於中華民國98
年3 月31日本院桃園簡易庭97年度桃簡字第1563號第一審民事簡
易判決提起上訴，於98年12月15日辯論終結，本院判決如下：
    主  文
原判決廢棄。
被上訴人在第一審簡易之訴駁回。
第一、二審訴訟費用由被上訴人負擔。
事實及理由
一、被上訴人起訴主張：被上訴人之女即訴外人丁○○即陳芳於
    民國94年6 月9 日以附條件買賣方式向上訴人購買車牌號碼
    9035－MH號自用小客車（下稱系爭車輛），分期繳款35期後
    選擇上訴人推出之「紅地毯專案」（即可選擇還車或繼續分
    期繳納或繳清新臺幣〈下同〉364,650 元）中之還車方式，
    訴外人丁○○在還車期限97年6 月24日前之97年6 月20日將
    系爭車輛歸還上訴人，訴外人丁○○並未積欠上訴人任何車
    款，僅有未繳之牌照稅、燃料稅及交通罰款共60,080元，上
    訴人竟以訴外人丁○○未按期繳納車款予以拍賣，而以158,
    000 元賣出，已難以服人，上訴人又以被上訴人為訴外人丁
    ○○之連帶保證人，對被上訴人於96年12月1 日所開立金額
    為500,000 元、到期日為97年9 月13日之本票1 紙（下稱系
    爭本票），就其中未獲清償部分216,912 元及自97年9 月13
    日起至清償日止按年息20% 計算之利息向鈞院聲請本票裁定
    ，鈞院以97年度司票字第8054號裁定准予強制執行，被上訴
    人認為上開本票債權已不存在，有提起本件訴訟之必要等情
    ，並聲明如原判決主文第1 項所示。
二、上訴人則以：
    (一)被上訴人之女即訴外人丁○○於94年6 月9 日以附條件買
      賣分期付款方式向上訴人購買系爭車輛，約定分期總價款
      834,350 元，第1 至35期每月給付13,420元，第36期給付
      364,650 元，然訴外人丁○○於96年8 月起逾期繳納分期
      價款，上訴人於96年10月10日依法取回系爭車輛後，訴外
      人丁○○提供被上訴人為連帶保證人並切結車輛回贖後會
      按期繳納分期價款，上訴人於被上訴人完成對保程序後，
      於96年12月28日讓訴外人丁○○辦理車輛回贖事宜，將系
      爭車輛取回，而訴外人丁○○於本件契約到期前向上訴人
      辦理紅地毯還車事宜，惟因其違反本件契約「其他約定事
      項RCO 」第12條第4 項第7 款規定，無法適用紅地毯還車
      專案，上訴人即於97年7 月22日發函通知被上訴人及丁○
      ○不符合紅地毯還車標準，並於97年7 月25日由法務人員
      將車取回，再於97年7 月29日發函通知車輛回贖事宜，然
      被上訴人及訴外人丁○○均未辦理回贖，故上訴人於97年
      9 月12日將車拍賣獲償158,000 元，先抵充費用5,616 元
      、遲延利息4,646 元、本金364,650 元後，被上訴人尚欠
      216,912 元，故才就被上訴人開立之系爭本票聲請裁定強
      制執行等情。
    (二)上訴人上訴主張：緣原審法院判決上訴人敗訴，其理由為
      「…按動產擔保交易法第29條第2 項規定：『出賣人取回
      占有標的物，未受買受人再行出賣之請求，或於取回占有
      標的物後三十日內未再出賣標的物者，出賣人無償還買受
      人已付價金之義務，所訂附條件買賣契約失其效力。』此
      項規定之目的，在避免法律關係拖延不決。…」，原審法
      院認為上訴人取回系爭車輛至拍賣，期間已逾30日，惟上
      訴人在97年9 月12日將該標的物拍賣前，已有2 次流標紀
      錄，該流標非可歸責於上訴人事由，上訴人已依法於30日
      內將本件標的物拍賣，惟無人出價應買，上訴人無奈及為
      保障雙方權益，再將前揭標的物移至另一拍賣場拍賣，方
      順利將標的物拍賣，原審不察，乃判決上訴人敗訴，今不
      服原審判決，故提起本件上訴。並聲明：原判決廢棄；被
      上訴人於一審之訴駁回。
三、按確認法律關係之訴，非原告有即受確認判決之法律上利益
    者，不得提起之，民事訴訟法第247 條第1 項前段定有明文
    。本件被上訴人主張上訴人持有系爭本票1 紙，源自被上訴
    人擔任訴外人丁○○向上訴人購買系爭車輛之附條件買賣契
    約保證人所開立之本票，被上訴人認上訴人已就系爭車輛拍
    賣取償，再以訴外人丁○○尚有欠款為由，仍持系爭本票向
    本院聲請裁定准許強制執行並無理由，足見兩造就系爭本票
    上所載債權是否存在確有爭執，致被上訴人於私法上之地位
    有受侵害之危險，且此危險須以對於上訴人確認判決始得除
    去，堪認被上訴人應有受確認判決之法律上利益，核先敘明
    。
四、被上訴人起訴主張：訴外人丁○○於94年6 月9 日以附條件
    買賣方式向上訴人購買系爭車輛並約定分期付款，再由被上
    訴人於96年12月1 日簽訂保證契約書，擔任訴外人丁○○之
    連帶保證人，並於同日簽立系爭本票，嗣因訴外人丁○○依
    「紅地毯專案」選擇提前還車而不繳納最後一期款項364,65
    0 元，經上訴人以訴外人丁○○積欠牌照稅、燃料稅、罰款
    60,080元為由認定不符合還車條件視同未按期繳車款，而將
    系爭車輛拍賣取償158,000 元，並再就訴外人丁○○尚欠車
    款部分對被上訴人開立之系爭本票聲請本院裁定就其中216,
    912 元及自97年9 月13日起至清償日止按年息20% 計算之利
    息部分強制執行等情，為上訴人所不爭執，並有本件附條件
    買賣合約書、切結書、保證契約書、系爭本票等影本各1 份
    、存證信函影本2 份、行將企業股份有限公司車輛拍賣紀錄
    明細表、臺南縣汽車商業同業公會證明書、拍賣車輛紀錄在
    卷可參，被上訴人上開主張堪信為真實。
五、本件首應審酌為：上訴人以「被上訴人未繳納違規欠稅為由
    ，而拒絕依系爭紅地毯專案將系爭車輛收回」，是否有理由
    ？
    本件被上訴人抗辯：訴外人即買受人丁○○並未欠上訴人車
    款，僅有違規欠稅未繳納，上訴人竟以此拒絕回收系爭車輛
    ，並將系爭車輛拍賣，拍定後，不足之款仍要被上訴人清償
    ，實有詐欺之嫌之情，然為上訴人所否認，並以被上訴人未
    繳納積欠之違規稅款，符合兩造所訂定之附條件買賣契約「
    其他約定事項」第12條第4 項第7 款之情形，被上訴人並不
    合還車標準，伊依上開規定不予回收等情。經查：
    (一)買受人應於出賣人回收標的物之前，繳清違規罰鍰及欠稅
      ，否則出賣人可拒絕回收標的物，此觀諸上開附條件買賣
      契約「其他約定事項」第12條第4 項第7 款規定自明。本
      件訴外人丁○○並未繳納因使用系爭車輛而欠之違規罰鍰
      及牌照稅等，為兩造所不爭執，是上訴人依前開約定，拒
      絕收回系爭車輛，自屬有據。
    (二)按交通工具未繳清使用牌照稅及罰鍰前，不得辦理過戶登
      記。使用牌照稅法第12條第2 項定有明文。本件上訴人之
      紅地毯專案，係以附條件買賣之方式，於買受人繳納至分
      期付款最後一期款時，可選擇繳納最後一期款而取得系爭
      車輛所有權，或最後一期續辦理分期付款並繼續使用系爭
      車輛，或將系爭車輛返還上訴人之促銷方案，為兩造所不
      爭執。是買受人若選擇不取得系爭車輛之所有權，而將買
      賣標的返還出賣人，應讓出賣人取得系爭車輛之所有權，
      而取得汽車之所有權，除依法律規定取得汽車之占有外，
      依一般汽車交易慣例，尚應完成車輛過戶登記，是上訴人
      為使取回車輛能辦理過戶登記，而約定未繳清使用牌照稅
      及罰鍰前，得拒絕收回車輛之情，尚屬合理，則上訴人以
      訴外人丁○○未繳清違規罰鍰及欠稅，而拒絕收回系爭車
      輛，即有理由。
六、本件次應審酌為上訴人將系爭車輛取回後，有無依動產擔保
    交易法第29條規定，於取回後30日內拍賣？
    按動產擔保交易法第29條第2 項規定：「出賣人取回占有標
    的物，未受買受人再行出賣之請求，或於取回占有標的物後
    三十日內未再出賣標的物者，出賣人無償還買受人已付價金
    之義務，所訂附條件買賣契約失其效力。」，此項規定之目
    的，在避免法律關係拖延不決。附條件買賣契約失其效力後
    ，出賣人不得再向買受人請求賠償取回標的物之費用及其債
    權不足清償部分之損害，雙方之責任，均因而歸於消滅（最
    高法院77年度臺上字第1960號、84年度臺上字第43號判決參
    照）。本件上訴人上訴主張：訴外人丁○○於97年6 月20日
    將系爭車輛交回保養廠驗車後，因不符合還車標準，被上訴
    人或訴外人丁○○又未前來處理，故於97年7 月25日由法務
    人員取回系爭車輛，並於97年8 月16日、97年9 月1 日二次
    拍賣流標，嗣於97年9 月12日始將系爭車輛拍賣售出，前開
    2 次流標非可歸責於上訴人事由，上訴人已依法於30日內將
    本件標的物拍賣，並未違反動產擔保交易法第29條之規定之
    情，並提出台南縣汽車商業同業公會證明書、拍賣車輛紀錄
    及報紙影本2 紙為證，被上訴人對此並未爭執，是上訴人此
    部分之主張堪信為真實。
七、按動產擔保交易法之附條件買賣出賣人取回標的物賣得價金
    ，應先抵充費用，次充利息，再充原本，如有剩餘，應返還
    債務人，如有不足，出賣人得繼續對買受人追償。此觀諸動
    產擔保交易法第30條、第20條規定自明。又在票據上簽名者
    ，依票上所載文義負責，票據法第5 條第1 項亦定有明文。
    本件上訴人取回系爭車輛占有付之拍賣受償後，買受人即訴
    外人丁○○尚欠車款216,912 元之情，為兩造而不爭執，已
    如前述，被上訴人係本件系爭附條件買賣契約之保證人，並
    簽發系爭本票，有上訴人提出之保證契約書為證，是被上訴
    人對此債務自應負清償責任。
八、綜上所述，本件被上訴人應負票據責任，從而被上訴人起訴
    請求判決確認上訴人持有被上訴人於96年12月1 日簽發金額
    500,000 元之本票，其中216,912 元及自97年9 月13日起至
    清償日止，按年息百分之20計算之利息部分，對被上訴人之
    本票債權不存在，為無理由，應予駁回。原審判命上訴人敗
    訴，尚有未洽。上訴意旨指摘原判決不當，求予廢棄改判，
    為有理由。爰由本院將原判決予以廢棄改判，如主文第二項
    所示。
九、據上論結，本件上訴為有理由，依民事訴訟法第436 條之1
    第3 項、第450 條、第78條，判決如主文
中    華    民    國    98    年    12    月    29    日
                 民事第一庭審判長法  官  郭琇玲
                                 法  官  陳振嘉
                                 法  官  吳爭奇
上列正本證明與原本無異。
如對本判決上訴，須於判決送達後20日內向本院提出上訴狀，同
時表明上訴理由；如已於本判決宣示後送達前提起上訴者，應於
判決送達後10日內補具上訴理由（均須按他造當事人之人數附繕
本）。
中    華    民    國    98    年    12    月    30    日
                                 書記官  黃瓊儀

司法院資訊處製作；財團法人民間司法改革基金會備份。
